臺灣橋頭地方法院民事判決
111年度簡上字第172號
上  訴  人  佘永勝  
被上訴人    許淑慧  
            王茂泉  
            王呂雪香
共      同
訴訟代理人  郭群裕律師
上列當事人間確認通行權存在事件，上訴人對於中華民國111年5
月19日本院橋頭簡易庭110年度橋簡字第476號第一審判決提起上
訴，本院於民國111年11月9日言詞辯論終結，判決如下：
    主      文
上訴駁回。
第二審訴訟費用由上訴人負擔。
    事實及理由
壹、兩造爭執要旨：
一、被上訴人（即第一審之原告）主張：
　　高雄市○○區○○段○○段000000地號土地（下稱1179-1土地)為
    被上訴人許淑慧、王茂泉、王呂雪香共有，同段1179-4地號
    土地(下稱1179-4土地，與1179-1土地合稱被上訴人土地)為
    被上訴人許淑慧所有，被上訴人土地為袋地，與周邊道路無
    適當聯繫，需仰賴北面上訴人佘永勝所有之同段1181-1地號
    （下稱上訴人土地)始得通行至道路(高雄市楠梓區德中路46
    巷)。詎上訴人於其等所有之上開土地設置鐵柱阻止被上訴
    人通行，爰依民法第787條第1項規定請求確認對上訴人土地
    有通行權等語，並於原審聲明：㈠確認被上訴人就上訴人所
    有上訴人土地如附圖編號Ａ部分所示面積4.7平方公尺之土地
    有通行權；㈡上訴人應容忍被上訴人於上開通行範圍內人車
    通行，不得為設置障礙物或任何妨害被上訴人通行之行為；
    ㈢上訴人應將前開通行範圍內設置之鐵柱移除；㈣第2至3項聲
    明，願供擔保請准宣告假執行。
二、上訴人（即第一審之被告）則以：
　　被上訴人土地旁邊的同段1179-3土地(下稱1179-3土地)是被
    上訴人所有，上面是被上訴人的房子，被上訴人本可從1179
    -3土地通往道路，卻在上面蓋房子，又把隔壁的1179-4土地
    買下來，要求通行上訴人土地，應無理由。且被上訴人土地
    均係由同段1179地號土地分割而來，土地周邊的同段1179-3
    、1179-2、1179-1、1178-5、1178-1等土地都是被上訴人長
    輩或上一代將土地分割或財產分配而來，土地現況顯然是家
    族的任意行為所致，不能主張袋地通行權。再者，被上訴人
    尚可通行同段1068-2、1068-3、1068-4等地號之國有地，只
    要在水溝加蓋就可以通行至大學二十一路，被上訴人主張通
    行上訴人土地並無理由等語資為抗辯，並於原審聲明：被上
    訴人之訴駁回。
三、原審法院就上訴人部分為被上訴人全部勝訴之判決，上訴人
    對原審判決不服，提起上訴，並聲明：㈠原判決不利上訴人
    部分廢棄；㈡上開廢棄部分，被上訴人於第一審之訴駁回。
    被上訴人則答辯聲明：上訴駁回。又被上訴人於原審對楊彩
    雯請求部分，業經原審為被上訴人敗訴之判決，被上訴人提
    起上訴後，復已撤回上訴，該部分應已確定，茲不予贅述，
    併此敘明。
貳、法院之判斷：
一、按確認之訴非原告有即受確認判決之法律上利益者，不得提
    起。所謂即受確認判決之法律上利益，係指法律關係之存否
    不明確，原告主觀上認其在法律上之地位有不安之狀態存在
    ，且此種不安之狀態，能以確認判決將之除去者而言，若縱
    經法院判決確認，亦不能除去其不安之狀態者，即難認有受
    確認判決之法律上利益（最高法院52年台上字第1240號判決
    意旨參照）。本件被上訴人主張其所有之被上訴人土地，非
    經上訴人所有之上訴人土地無法對外聯絡，因而主張就上訴
    人土地如附圖編號Ａ所示部分有通行權存在，既為上訴人所
    否認，致被上訴人對於上訴人土地通行權之法律關係是否存
    在不明確，並致被上訴人私法上之地位有受侵害之危險，且
    此項不明確非不得以確認判決予以排除，被上訴人提起本件
    確認通行權存在之訴訟，即有確認利益。
二、被上訴人土地應為袋地，且非因上訴人之任意行為所致： 
　㈠按土地因與公路無適宜之聯絡，致不能為通常使用時，除因
    土地所有人之任意行為所生者外，土地所有人得通行周圍地
    以至公路，民法第787條第1項定有明文。又所謂袋地係指土
    地與公路無適宜之聯絡，致不能為通常之使用者而言，其情
    形不以土地絕對不通公路為限，即土地雖有道路可通至公路
    ，但其聯絡並不適宜，致不能為通常使用之情形者，亦包括
    在內（最高法院86年度台上字第1143號判決意旨參照）。查
    被上訴人土地與高雄市楠梓區德中路46巷道路間，尚有上訴
    人土地間隔，為上訴人所不否認，且有上訴人提出之現場街
    景圖為證（見原審卷第203頁），復經原審囑託高雄市政府
    地政局楠梓地政事務所測量由被上訴人土地經上訴人土地至
    道路為止之面積，製成如附圖所示之複丈成果圖，堪認被上
    訴人土地與道路間，尚有上訴人土地如附圖編號Ａ部分間隔
    ，從而，被上訴人土地既與公路無直接之聯絡，且上訴人復
    拒絕被上訴人通行其土地，致不能為通常使用時，被上訴人
    土地應屬袋地，即堪認定。
　㈡次按因土地一部之讓與或分割，而與公路無適宜之聯絡，致
    不能為通常使用者，土地所有人因至公路，僅得通行受讓人
    或讓與人或他分割人之所有地，民法第789條第1項本文定有
    明文，上開規定之文義，已明文規定本條之適用必須以「因
    土地一部之讓與或分割，而與公路無適宜之聯絡，致不能為
    通常使用者」為要件，亦即必須以「土地原本並非袋地」，
    「因土地一部之讓與或分割」而變成袋地為適用要件。上訴
    人雖主張被上訴人土地均係由同段1179土地分割而來，應有
    民法第789條第1項之類推適用等語，惟依如附圖所示之測量
    成果，現場道路範圍並非位於上訴人土地及同段1182-1地號
    土地之最南側，且現場道路為筆直之道路，堪認道路位置延
    伸至同段1183-1、1184-1地號土地後，亦非位於該等土地之
    最南側，則同段1179、1179-2、1179-3地號土地，與道路間
    仍有間隔，尚需通過同段1182-1、1183-1、1184-1地號土地
    始能連接道路，足徵該等土地於分割前亦屬袋地，是縱被上
    訴人土地確係由同段1179地號土地分割而來，惟因1179地號
    土地原即為袋地，故被上訴人土地自非因與1179地號土地分
    割之任意行為而成為袋地，即與民法第789條所指情形不同
    而無從適用，上訴人此部分主張，即屬無據。
三、又按土地因與公路無適宜之聯絡，致不能為通常使用時，除
    因土地所有人之任意行為所生者外，土地所有人得通行周圍
    地以至公路。前項情形，有通行權人應於通行必要之範圍內
    ，擇其周圍地損害最少之處所及方法為之；對於通行地因此
    所受之損害，並應支付償金，民法第787條第1項、第2項定
    有明文。經查：
　㈠依周邊地籍圖、現場照片（見原審卷第13頁、第115頁、第17
    9頁）及附圖比對，可知1179-4土地為接近三角形之土地，
    北邊與細長之1179-1土地相鄰，1179-1土地再往北要通往道
    路則會先經過上訴人土地如附圖編號Ａ所示範圍(道路亦坐落
    在上訴人土地上)，而被上訴人土地西側之1179-3土地目前
    蓋有一間房子（下稱甲房屋)，東側之1068-2土地設有鐵絲
    網，鐵絲網後面有雜草、樹木及矮房，鐵絲網延伸到甲房屋
    南側末端，故被上訴人土地目前是呈現被甲房屋(1179-3土
    地)、鐵絲網(1068-2土地)、上訴人土地包圍之狀態，並未
    直接與道路相鄰，被上訴人主張有通行他人土地之必要，自
    非無據。　
　㈡且經比對地籍圖、地籍謄本及卷內照片(見原審卷第13頁、第
    349至353頁、第357頁)，若要從1068-2土地方向通往上訴人
    所稱之大學二十一路，必須經過1068-2、1068-3、1068-4等
    國有地，所需通行之面積、範圍甚大，且該等土地目前均非
    作為通行使用，至道路途中尚有水溝阻隔，若欲通行必須就
    水溝進行加蓋或其他處理；反之若採取通行上訴人土地之方
    案，僅需上訴人將設置之鐵柱移除，所需通行之範圍、影響
    之土地均顯較上開方案為少，是應認從上訴人土地通行為較
    妥適之通行方案，上訴人辯稱被上訴人應通行1068-2等國有
    地云云，尚非可採。至被上訴人土地雖亦可由同段1182-1地
    號土地對外通行，惟該地號土地與被上訴人土地之相對位置
    較為垂直，車輛行駛進入被上訴人土地時尚須為90度之轉彎
    ，通行自較為困難，仍應認以通行上訴人土地如附圖編號Ａ
    所示範圍，實屬適於被上訴人土地之通行。
　㈢再土地所有人取得必要通行權時，通行地所有人或其他占有
    人均有容忍之義務，倘予阻止或為其他之妨害，通行權人自
    得請求予以禁止或排除。本件被上訴人對上訴人土地如附圖
    編號Ａ部分有通行權已如前述，如通行地所有人確有阻止或
    妨害被上訴人通行之情形，被上訴人自得請求予以禁止或排
    除，而上訴人已有於被上訴人前開通行路徑上施作鐵柱而妨
    害通行之情形，雖上訴人於訴訟進行中已將其中2支拆除，
    有現場照片可佐（見本院卷第89頁），然仍留有鐵柱1支，
    於車輛通過及迴轉時時仍難免造成通行之障礙，仍應認有妨
    害被上訴人之通行，被上訴人請求上訴人拆除鐵柱，仍屬有
    據。且上訴人已有於被上訴人前開通行路徑上施作鐵柱妨害
    通行之情形，被上訴人一併請求上訴人在前開通行範圍內，
    應容忍被上訴人於上開通行範圍內人車通行，不得為設置障
    礙物或任何妨害被上訴人通行之行為，亦屬有據。
四、被上訴人土地既為袋地，應有通行鄰地以至道路之必要，且
    以通行上訴人土地如附圖編號Ａ所示範圍為侵害最小之方式
    。從而，被上訴人請求確認就上訴人所有上訴人土地如附圖
    編號Ａ部分所示面積4.7平方公尺之土地有通行權，及請求上
    訴人應容忍被上訴人原告於上開通行範圍內人車通行，不得
    為設置障礙物或任何妨害被上訴人原告通行之行為，另請求
    上訴人應將前開通行範圍內設置之鐵柱移除，均有理由，應
    予准許。原審因而為被上訴人全部勝訴之判決，並就後二項
    請求部分依職權為假執行之宣告，經核並無違誤。上訴人提
    起上訴指摘原判決不當，求予廢棄改判，為無理由，應駁回
    其上訴。
參、本件判決之基礎已臻明確，兩造其餘攻擊防禦方法及未經援
    用之證據，經本院斟酌後，核與判決結果不生影響，爰不另
    一一論述，併此敘明。
肆、據上論結，本件上訴為無理由，依民事訴訟法第436條之1第
    3項、第449條第1項、第78條，判決如主文。
中　　華　　民　　國　　111 　年　　11　　月　　30　　日
                  民事第二庭  審判長法　官  謝文嵐
　　　　　　　
                                    法  官  許家菱
　　　　　　　　　　　　　　　　　
                                    法　官  蕭承信
以上正本係照原本作成。
本判決不得上訴。
中　　華　　民　　國　　111 　年　　11　　月　　30　　日
                                    書記官  林慧雯